【裁判字號】    90,國,5
【裁判日期】    901031
【裁判案由】    國家賠償
【裁判全文】
臺灣雲林地方法院民事判決  九十年度國字第五號
    原      告  乙○○
    訴訟代理人  葉天祐律師
    法定代理人  甲○○
    訴訟代理人  洪士凱律師
右當事人間請求國家賠償事件，本院判決如左：
    主    文
原告之訴及假執行之聲請均駁回。
訴訟費用由原告負擔。
    事    實
甲、原告方面：
  一、聲明：被告應給付原告新台幣（下同）五百四十六萬元，及自起訴狀繕本送達
      翌日起至清償日止，按週年利率百分之五計算之利息。並以供擔保為條件之假
      執行宣告。
  二、陳述：
  （一）查坐落雲林縣大埤鄉○○段一六三二之四、之五、之六號土地，原告係為建
        蓋房屋出售之目的，而向訴外人即原所有權人郭保桂購買，但於購買前為明
        瞭確實能建築，乃要求出賣人提出使用分區證明書，經出賣人委託代書張麗
        秀向被告提出申請，取得被告所核發之民國（下同）八十九年八月二十四日
        埤建都字第陸拾貳號「雲林縣都市計畫土地使用分區證明書」，在該證明書
        記載系爭土地係屬於住宅區，其中有關計畫書中特別土地使用規定之各項及
        備註欄均為空白，原告乃相信該公文書之記載，認為確屬住宅區可供建築之
        下，於八十九年八月三十日以每坪三萬五千元，總價款一千三百六十五萬元
        之高價成交，並經登記所有權完畢。
  （二）原告於購買系爭土地後，旋即委託楊尚衡建築師規劃設計請領建造執照，而
        於八十九年十月十七向雲林縣政府都市計劃課提出建築線申請時，經承辦人
        於建築線申請書圖上之備考欄註明：「本案以區段征收方式開發，抵價地訂
        為百分之四十」云云。原告甚感疑惑，乃向被告公所承辦人詢問系爭土地是
        否有區段征收之計劃，惟承辦人反問原告有無請領使用分區證明書，並表示
        一切以使用分區證明書之記載為準等語，原告乃委託建築師繼續辦理建造執
        照之申請，但被告竟於九十年一月四日以九○埤鄉建字第一三一號函表示：
        所發給之八十九年八月二十四日埤建都字第陸拾貳號使用分區證明書之備註
        欄漏填應予補正為：「一、本案以區段征收方式開發。二、抵價地訂為百分
        之四十。三、本案土地使用分區管制要點詳如附錄。」，但已在原告相信原
        發給之使用分區證明書而成立買賣並登記完畢之後，原告所受損害已造成，
        被告所發給之使用分區證明書不實，豈能以補正了事？而原告提出建造執照
        之申請，亦經雲林縣政府以九十年一月十六日，九十府工建字第九四三二九
        號函稱俟區段征收抵價地完成後，再申請為由，予以駁回在案。
  （三）原告因受到損害，曾向被告提出國家賠償之請求，乃被告以九十年一月三十
        一日，九○埤鄉法賠字第○一號稱：所核發之使用分區證明書係依據已公告
        實施之都市計畫圖及地籍套繪圖核對僅供參考等語，而拒絕賠償，但查，就
        申請地號查核都市計畫土地使用分區及計畫說中特別土地使用規定，如以市
        地重劃方式整體開發、公共設施負擔比例之規定等，應予以查列，已在證明
        書說明欄第二項註明清楚，可見該證明書就有關土地之特殊使用規定應予填
        載，而一般人在購買土地前均先申請使用分區證明書，以明瞭是否可供建築
        之住宅區，以及有無其他開發方式之計劃例如區段征收等，為一般經驗法則
        所示，但被告所核發之使用分區證明書對於應記載而未記載，致原告發生誤
        信，其辯詞不足採信。
  （四）按民法第三百五十四條物之瑕疵擔保，係指買賣標的物並無滅失或減少其價
        值之瑕疵而言，原告因被告所核發之使用分區證明書而誤信系爭土地可供建
        築，而以建地每坪三萬五千元之價格購買，嗣發現系爭土地因區段征收未完
        成而無法建築，且依被告九十年一月四日以九○埤鄉建字第一三一號函表示
        抵價地訂為百分之四十，已知原告將僅餘百分之六十之土地，是購買標的物
        已減少其價值，系爭土地總價款為一千三百六十五萬元，所受損害為百分之
        四十，即五百四十六萬元。
  （五）按公務員於執行職務行使公權力時，因故意或過失不法侵害人民自由或權利
        者，國家應負損害賠償責任，公務員怠於執行職務，致人民自由或權利遭受
        損害者亦同。又依本法請求損害賠償時，應先以書面向賠償義務機關，請求
        之（國家賠償法第二條第二項、第十條第一項規定）。本件原告先以書面向
        被告請求國家賠償而被拒絕，乃提起本件損害賠償之訴。
  （六）對被告抗辯之陳述：
       1查系爭座落雲林縣大埤鄉○○段一六三二之四、之五、之六地號土地，係屬
        於都市計畫內土地，依土地登記謄本記載地目為田，但其土地使用分區如：
        住宅區、農業區等，在土地登記謄本上無法看出，必須向主管機關之鄉鎮公
        所申請，（參照都市計畫法第十三條），此觀本件都市計畫土地使用分區或
        或公共設施用地證明書係由被告大埤鄉公所核發可證，且被告亦自認買賣雙
        方均以鄉公所出具之使用分區證明書為參考。
       2依鄉鎮公所核發之土地使用分區證明書說明欄所載：「本證明書係就申請地
        號查核都市計畫土地使用分區及計畫說明書之特殊使用規定，應予以查列」
        ，且被告於發現八十九年八月二十四日核發之證明書遺漏前述應記載事項後
        ，於九十年一月四日來函補正，即可知係屬於應記載事項無訛。
       3土地如以區段征收方式開發時，在未完成開發前不得建築，依平均地權條例
        第五十四條規定，施行區段征收時，抵價地總面積以徵收總面積百分之五十
        為原則，並不得少於百分之四十，此乃關係人民之權益，必需註明，可見備
        註欄之記載關係人民權益。
       4被告核發之土地使用分區證明書將系爭三筆土地記載為「住宅區」，但對於
        證明書內特別土地使用規定及其備註欄均未記載，即表示並無任何限制，係
        可供建築，當時如有記載區段征收時，即可知需於區段征收完成後始能申請
        開發，是依被告核發之土地使用分區證明書將令人誤信已可開發，原告乃信
        賴使用分區證明書上所載住宅區並無開發之限制，始予購買系爭土地，但迄
        今不知區段征收何時完成？則原告於原可供建築之土地變成無法建蓋，所受
        損害乃在於可否建蓋之土地差異，與被告之行為自有因果關係。
       5至於土地使用分區證明書說明欄二後段所載：「至計畫書中其他土地使用分
        區管制之規定，如使用類別、使用性質、建蔽率、容積率、高度、前後院、
        側院及開發限制等之限制規定，請逕洽都市計畫主管機關查詢。」係指已計
        畫完成而於申請建照時之限制規定，例如：面臨寬度若干之道路，房屋高度
        不能超過若干，以及其容積率、建蔽率應為若干之限制。因依平均地權條例
        第五十二條規定，區域計畫乃編定各種土地用途，與前述建蔽率、容積率等
        無關。
       6原告因誤信被告核發之土地使用分區證明書，認為系爭土地係屬住宅區且無
        其他特殊使用之限制而予購買，並為請領建造執照，而於八十九年十月十七
        向雲林縣政府都市計劃課提出建築線申請時，經承辦人於建築線申請書圖上
        之備考欄註明：「本案以區段征收方式開發，抵價地訂為百分之四十」云云
        ，原告甚感疑惑，乃向被告公所承辦人查詢，且被告於九十年一月四日來函
        補正，是被告如認為無需記載時，何以自動來函補正，且係在原告向雲林縣
        政府都市計劃課提出建築線申請（申請建照前需先定建築線）發覺之後？
       7末查申請人張麗秀申請土地使用分區證明書，乃原告於購買前為明瞭系爭土
        地確實能建築，乃要求出賣人提出使用分區證明書，經出賣人委託代書張麗
        秀向被告提出申請取得，代書張麗秀僅為受委任，而實際受到損害之人為原
        告，依國家賠償法第二條第二項規定，係以人民權利遭受損害者為對象，參
        以被告於八十九年八月二十四日將土地使用分區證明書發給張麗秀，但張麗
        秀並非受移轉土地之人，何能發生損害？而原告係於八十九年八月三十日訂
        立買賣契約，並於八十九年十月十七日提出建築線申請，時間之緊密足見有
        建築之意。
       8雲林縣政府九十年七月二十六日向鈞院之函覆說明：有關土地使用分區證明
        書之核發，依申請須知第三點規定申辦機關為縣（市）政府建設局（工務局
        ）授權予鄉、鎮、縣轄市公所，目前本轄之證明書核發已全部委由鄉、鎮、
        市公所辦理。可見土地使用分區證明書係屬於被告所應核發。該函雖又稱：
        該證明書僅供參考，若作實施之依據應依現況指示建築線為準，亦即若要作
        建築使用，應先向都計課申請建築線指示，明瞭該筆土地是否可作為建築使
        用或其他特別規定云云。但此乃屬於買賣土地移轉之後新土地所有權人要申
        請建築時（即實施之際）之規定而言，與原先土地使用分區證明書上所記載
        事項無關。
       9系爭土地可供建築與不能建築，其價格差異，經華聲企業鑑定顧問公司（以
        下簡稱華聲公司）鑑定為八百四十五萬二仟零八十元，原告僅請求如訴之聲
        明所示之五百四十六萬元。
  三、證據：提出土地使用分區證明書、土地買賣契約書、建築線指示申請書、大埤
      鄉公所函、雲林縣政府函、大埤鄉公所拒絕賠償理由書各一件（以上均為影本
      ）、土地登記簿謄本三件為證。並聲請訊問證人張麗秀。
乙、被告方面：
  一、聲明：如主文所示。
  二、陳述：
  （一）被告出具之八十九年八月二十四日埤建都字第六十二號使用分區證明書，乃
        應申請人張麗秀之請求而核發，因此原告非申請人，並非被告行使公權力之
        直接當事人，其自由或權利縱有損害，亦非被告造成。
  （二）使用分區證明書之作用僅在證明就申請地號之土地，編為何種使用區分而已
        ，絕無用作就申請地號之土地可供立即建築之證明，此為一般常識，且一般
        買賣雙方會請求鄉鎮公所出具使用分區證明書，乃是怕土地登記簿上地目之
        記載與實際土地使用分區不符，因此才會請領使用分區證明書，如本件原告
        所買之雲林縣大埤鄉○○段一六三二之四、之五、之六號三筆土地，其土地
        登記簿上地目為「田」，乃與實際使用分區為「住宅區」不同，因此買賣雙
        方才會以鄉公所出具之使用分區證明書為參考，並非以使用分區證明書上記
        載土地為「住宅區」，即可用為證明編為「住宅區」之系爭三筆土地，立即
        可申請建照建屋出售。
  （三）又據原告起訴狀所言，乃為建房屋出售之目的而購地，顯見原告乃為有經驗
        之房地產營業者，則原告必知於都市計劃土地能否建築，及建築線之指定，
        其審核之權在縣政府，而非鄉鎮公所，因此不可能以鄉鎮公所出具之使用分
        區證明書之記載「住宅區」，即據以認定土地係立即可供建築，此為營建業
        之常識，另從使用分區證明書之說明欄第一、二點，亦可知若做實施之依據
        應依現況指示建築線為準，另其他土地使用類別、使用性質、建蔽率、容積
        率、高度、前後院、側院及開發限制等規定，應洽都市計劃主管機關查詢。
        因此使用分區證明書記載「住宅區」之土地可否立即建築（即開發之限制等
        ），應向縣政府查詢，非以使用分區證明書為據。
  （四）可知無論被告出具之使用分區證明書內容有無記載詳實，乃與判斷系爭土地
        可否立即申請建照建築房屋出售無關，若原告據被告核發之使用分區證明書
        而認定系爭土地立即可供建築，乃是原告本身對於使用分區證明書作用之誤
        解，因此原告縱有損害，與被告核發使用分區證明書之記載有無詳實，並無
        相當因果關係，原告不得請求國家賠償。
  （五）再者，系爭土地雖因徵收未完成而暫不能建築之限制，但並非永不能建築，
        且縱開發時抵價地為百分之四十，並非僅剩百分之六十之土地，即謂減損百
        分之四十之價值，因開發之後，整體土地之地價會上漲，故土地總價反而可
        能增加，而非必然減少，因此原告以購買土地總價減少抵價地標準百分之四
        十，作為損害金額，乃與實際土地開發後之價值不符，亦無法律依據。
  （六）被告所核發之使用分區證明書中，關於「都市計劃案名」欄，已記載「大埤
        都市計劃（63、12、10）」，則人民即應主動至主管機關查詢相關土地使用
        之規定或限制，因此本件原告以使用分區證明書，就整體開發方式、公共設
        施負擔比例欄漏為記載，即謂造成其購地損失，而不究出賣人之隱藏事實，
        或原告自己過失不查，顯不符事理。
  （七）無損害即無賠償，本件原告並未有損害發生，因系爭土地目前尚未徵收，並
        無所謂抵價百分之四十，且並非僅剩百分之六十之土地，即謂減損百分之四
        十，理由如前述。
丙、本院依原告聲請向雲林縣政府函查有關土地分區使用證明書、建造築照、建築線
    申請之主管機關為何？及系爭土地目前是否能建築等情。並囑託華聲公司鑑定系
    爭土地能否建築之價格差異。
    理    由
一、本件原告起訴主張：坐落雲林縣大埤鄉○○段一六三二之四、之五、之六地號土
    地，原告係為建蓋房屋出售之目的，而向訴外人即原所有權人郭保桂購買，但於
    購買前為明瞭確實能建築，乃要求出賣人提出使用分區證明書，經出賣人委託代
    書張麗秀向被告提出申請，取得被告所核發之八十九年八月二十四日埤建都字第
    陸拾貳號「雲林縣都市計畫土地使用分區證明書」，在該證明書記載系爭土地係
    屬於住宅區，其中有關「計畫書中特別土地使用規定」之各項及備註欄均為空白
    ，原告乃相信該公文書之記載，認為確屬住宅區可供建築之下，於八十九年八月
    三十日以每坪三萬五千元，總價款一千三百六十五萬元之高價成交，並經登記所
    有權完畢。嗣後發現系爭土地係以區段征收方式開發，抵價地訂為百分之四十，
    依規定尚不得建築房屋，因此造成原告不能立即建屋出售之損害高達八百四十五
    萬二千零八十元，但原告仍以抵價地百分之四十，而為計算之損害額五百四十六
    萬元，請求被告賠償云云。
二、被告則以：使用分區證明書之作用僅在證明就申請地號之土地，編為何種使用區
    分而已，絕無用作就申請地號之土地可供立即建築之證明。且都市計劃土地能否
    建築，及建築線之指定，其審核之權在縣政府，而非鄉鎮公所，因此不可能以鄉
    鎮公所出具之使用分區證明書之記載「住宅區」，即據以認定土地係立即可供建
    築，此為營建業之常識，另從使用分區證明書之說明欄第一、二點，亦可知若做
    實施之依據應依現況指示建築線為準，另其他土地使用類別、使用性質、建蔽率
    、容積率、高度、前後院、側院及開發限制等規定，應洽都市計劃主管機關查詢
    ，可知無論被告出具之使用分區證明書內容有無記載詳實，乃與判斷系爭土地可
    否立即申請建照建築房屋出售無關，因此原告縱有損害，與被告核發使用分區證
    明書之記載有無詳實，並無相當因果關係，原告不得請求國家賠償。系爭土地雖
    因徵收未完成而暫不能建築之限制，但並非永不能建築，且縱開發時抵價地為百
    分之四十，並非僅剩百分之六十之土地，即謂減損百分之四十之價值，又被告所
    核發之使用分區證明書中，關於「都市計劃案名」欄，已記載「大埤都市計劃（
    63、12、10）」，則人民即應主動至主管機關查詢相關土地使用之規定或限制等
    語，資為抗辯。
三、原告主張由代書張麗秀向被告提出申請，取得被告所核發之八十九年八月二十四
    日埤建都字第陸拾貳號「雲林縣都市計畫土地使用分區證明書」，在該證明書記
    載系爭土地係屬於住宅區，其中有關「計畫書中特別土地使用規定」之各項，及
    「備註欄」均為空白之事實，為被告所不爭執，並有原告提出該分區使用證明書
    影本附卷可稽，應堪信為真實。
四、被告核發土地使用分區證明書雖非行政處分，然係對於人民為重要事實資料之告
    知，其漏未記載「計畫書中特別土地使用規定」欄，固有不當，因此本件所應審
    究者厥為：（一）被告所核發分區證明書漏未記載「計畫書中特別土地使用規定
    」欄之規定，是否表示系爭土地可以立即建屋，而不須再向主管機關查詢。（二
    ）原告主張其因此受有不能立刻建築之損害八百四十五萬二千零八十六元，而依
    較少之抵價地百分之四十計算之損害，是否合理？
五、查證人即代書張麗秀固到庭證稱：伊職業為土地代書，受系爭土地買賣之仲介及
    原告之委託，向被告申請使用分區證明書，伊應仲介要求，於訂立買賣契約之前
    ，曾打電話問雲林縣政府建管課主辦，如分區使用證明書「計畫書中特別土地使
    用規定」欄為空白，可否建房屋？並告以系爭土地之地號，對方回答可以；又另
    打一通電話問大埤鄉公所建設課，請教同一問題等語。然查該使用分區證明書關
    於「都市計劃案名」欄，已記載「大埤都市計劃（63、12、10）」，且另從使用
    分區證明書之說明欄第一、二點，亦可知若做實施之依據應依現況指示建築線為
    準，另其他土地使用類別、使用性質、建蔽率、容積率、高度、前後院、側院及
    開發限制等規定，應洽都市計劃主管機關查詢，此有該使用分區證明在卷可按。
    況雲林縣政府九十年七月二十六日九○府工都字第九○○○○六一三六五號函亦
    表示：「依證明書說明欄指出該證明書僅供參考，若作實施之依據應依現況指示
    建築線為準；亦即若要作建築使用，應先向本府（都計課）申請建築線指示，明
    瞭該筆土地是否可作為建築使用或其他特別規定。」，可見土地分區使用證明書
    縱使「計畫書中特別土地使用規定」欄無特別記載，然為明瞭該地是否可作建築
    使用，仍應先向縣政府都市計劃課申請建築線指示。另據證人即土地代書張麗秀
    結證稱：伊已職業八年，如果土地使用分區證明書備註欄空白，即可建築等語（
    見九十年十月十七日言詞辯論筆錄），然果真如此，其又何必連打兩次電話，詢
    問雲林縣政府及大埤鄉公所之主辦單位能否建築房屋？益見原告所主張依土地使
    用分區證明書所示，系爭三筆土地均記載為「住宅區」，但對於證明書內「計畫
    書中特別土地使用規定」欄，及「備註」欄均未記載，即表示並無任何限制，係
    可供建築，至該土地使用分區證明書說明欄二後段所載：「至計劃中其他土地使
    用類別、使用性質、建蔽率、容積率、高度、前後院、側院及開發限制等之限制
    規定，請逕洽都市計劃主管機關查詢。」，係指已計畫完成，而於申請建照時之
    限制規定云云，尚有未合。被告抗辯原告縱有發生損害，與被告核發使用分區證
    明書不夠詳實，兩者之間並無相當因果關係，應為可採。
六、按國家賠償法第二條第二項規定：「公務員於執行職務行使公權力時，因故意或
    過失不法侵害人民自由或權利者，國家應負損害賠償責任。公務員怠於執行職務
    致人民自由或權利遭受損害者，亦同。」。其構成要件必須公務員執行職務時有
    故意或過失，造成人民發生事實上之損害，且二者間有相當因果關係，使克相當
    ，本件被告於分區使用證明書記載不詳實，固有過失，然原告縱有受損害，因兩
    者並無相當因果關係已如前述。況原告購買系爭三筆土地，是否僅因目前限建，
    即會有受損害？及其損害額應如何計算，均有待商榷。
七、原告主張系爭三筆土地以區段徵收方式開發，抵價地定為百分之四十，因此至少
    受有土地總價款百分之四十，即五百四十六萬元之損害。然依都市計畫法第四十
    九條第一項規定：「依本法徵收或區段徵收之公共設施保留地，其地價補償以徵
    收當其毗鄰非公共設施保留地之平均公告土地現值為準，必要時得加成補償之。
    但加成最高以不超過百分之四十為限；其地上建築改良物之補償以重建價格為準
    。」，另依平均地權條例第五十四條第一項規定：「各級主管機關依本條例規定
    施行區段徵收時，應依本條例第十條規定補償其地價；如經土地所有權人之申請
    ，得以徵收後可供建築之土地折算抵付。抵價地總面積，以徵收總面積百分之五
    十為原則，其因情形特殊，經上級主管機關核准者，不在此限。但不得少於百分
    之四十。」可見系爭土地縱使被徵收，亦非白白浪費，仍有地價補償或申請以土
    地抵充補償費，原告主張其損害金額為系爭土地買賣價額百分之四十，已有不當
    ，何況系爭土地經過整體開發後，其價值可能會上漲，因此原告之損害如何？尚
    難斷定。又原告聲請本院囑託華聲公司，就系爭土地是否能建屋出售而鑑定其差
    價，雖據該公司鑑定為八百四十五萬二千零八十元，然查土地及房屋之價值常受
    景氣及供需原則影響，原告主張購買系爭土地之目的在於建屋出售，但未實際完
    成該計畫前，尚難謂原告已受多少之損害。
八、綜上所述，本件原告之請求，核與國家賠償之構成要件尚有不符，其請求被告給
    付五百四十六萬元，及法定遲延利息，為無理由，應與其假執行之聲請，一併駁
    回。
九、兩造其餘攻擊防禦方法，經審酌後對於判決結果無影響，無庸一一論列，併此敘
    明。
十、據上論結，本件原告之訴為無理由，依民事訴訟法條第七十八條判決如主文。
中      華      民      國    九十      年      十      月    三十一    日
                                        臺灣雲林地方法院民事庭
~B法      官  蕭守田
右為正本係照原本作成
如對本判決上訴須於判決送達後二十日內向本院提出上訴狀。（須附繕本）
中      華      民      國    九十      年      十      月    三十一    日
~B法院書記官  張義雄


司法院資訊處製作；財團法人民間司法改革基金會備份。
